【裁判字號】    99,台上,1041
【裁判日期】    990603
【裁判案由】    債務不履行損害賠償
【裁判全文】
最高法院民事判決            九十九年度台上字第一○四一號
上  訴  人  甲○○
訴訟代理人  蔡瑞煙律師
上  訴  人  乙○○
訴訟代理人  楊俊彥律師
被 上訴 人  中央存款保險股份有限公司
法定代理人  丙○○
上列當事人間請求債務不履行損害賠償事件，上訴人對於中華民
國九十八年十二月三十日台灣高等法院台中分院第二審判決（九
十八年度金上字第六號），提起上訴，本院判決如下：
    主  文
原判決廢棄，發回台灣高等法院台中分院。
    理  由
本件被上訴人主張：上訴人乙○○自民國四十八年間起到台中第
一信用合作社（下稱台中一信）任職，並自八十四、八十五年間
起，擔任業務部協理，且自營業部經裡尤慶全死亡後代理營業部
經理，至九十年九月十四日台中一信遭概括承受為止；上訴人甲
○○則自七十四年間起擔任台中一信之理事，至九十年九月十四
日台中一信遭概括承受為止。上訴人均係受台中一信理監事及社
員之委託負有依合作社法及合作社章程之規定以及社員大會之決
議執行任務之人，負責為台中一信辦理貸放款等業務，應據實審
查貸款人之償債能力、及所提供擔保品之價值是否足供清償貸款
之擔保。上訴人甲○○於七十七年十月間，與訴外人陳明輝及當
時台中一信理事主席何銘傳（以何黃欣欣之名義參加）等人設立
中一育樂股份有限公司（下稱中一育樂公司），並由上訴人甲○
○擔任董事長職務，該公司之資本額為新台幣（下同）二千八百
萬元，至八十四年十一月間，上訴人甲○○即辦理股東變更登記
退出中一育樂公司，該公司董事長改由訴外人張桂芳擔任，但上
訴人甲○○仍實際負責中一育樂公司之經營業務，並以中一育樂
公司名義共同購買包含坐落台中市西屯區○○○段第九七六號在
內之四十餘筆土地，從事土地開發投資事業，後在八十二年間，
並在其等共同集資所購買坐落台中市西屯區○○○段第九七○之
一、九七四之四、及九七六號應有部分00000000分之0
0000000等三筆土地上，以中一育樂公司名義，興建案名
為「西屯銀座」之地上二層、地下三層商場、停車場建物一棟（
門牌號碼台中市○○區○○路二段二五八號等，於八十二年十月
二十三日取得建物所有權登記），並將上開建物地下一、二樓規
畫為一百七十七戶之商場攤位銷售。上訴人甲○○等人於八十三
年間，以中一育樂公司名義，售出部分建物及基地持分之後，曾
於八十三年三月間，以承購客戶名義，並以所售出之建物及基地
持分為擔保，向台中一信貸款一億八千三百三十三萬八千元。其
後，中一育樂公司因未達前開銷售、招商百分之八十以上之承諾
，乃於八十三年三月十九日向承購客戶買回三十戶，並由中一育
樂公司承受上開承購戶之貸款。上訴人甲○○及第一審共同被告
許耀南、林大江、王健二、邱文彬、邱泰宏等人見當時景氣低迷
房地產大跌，在八十五年間之後，上開「西屯銀座」建物實際上
係處於無法繼續銷售，商場攤位亦未再營業之閒置狀態，而其等
以中一育樂公司名義向台中一信貸款需繳納之利息負擔沉重，且
上開商場攤位之銷售並未達到中一育樂公司向承購戶所承諾招商
百分之八十之標準，亦將面臨其餘尚未買回之承購戶要求回收之
民事糾葛。其等為圖消滅上開以中一育樂公司為借款人及以中一
育樂公司之董事長張桂芳及部分董、監事為連帶保證人，而向台
中一信貸款之借款與連帶保證債務，及解決中一育樂公司向上開
商場攤位承購戶回收商場攤位之問題，為圖自己及合夥人以及上
開借款連帶保證人之不法利益，竟於八十七年間，推由上訴人甲
○○經由訴外人鄭榮卿之仲介，找來第一審共同被告李定潔，共
謀利用人頭戶購買「西屯銀座」之建物與基地（下稱系爭房地）
，並以人頭戶之名義及以登記其等名義下之土地、建物為擔保，
向台中一信辦理貸款，再以台中一信經辦人員因違背任務違法核
貸所得金額清償中一育樂公司上開借款債務，並回收商場攤位尚
未清償之抵押借貸債務。上訴人甲○○為使貸款案順利通過，乃
夥同第一審共同被告即台中一信總經理林大江、副總經理邱文彬
、及當時尚未死亡之營業部經理尤慶全、分別向第一審共同被告
即承辦人員林金樹施壓，林金樹乃基於與上訴人甲○○及第一審
共同被告許耀南、林大江、王健二、邱文彬、邱泰宏等人共同在
上開貸款案借款人之徵信報告表中，填具不實之貸款人收入資料
，蓄意隱瞞上開趙藝容等四名人頭戶還款及繳息能力不足之事實
，復於抵押物鑑定表中高估抵押品價值，而於徵信報告表上之徵
信員及放款主管欄內蓋章，後並同時持以行使上陳，足生損害於
台中一信。而在尤慶全死亡之後代理營業部經理職務之上訴人乙
○○明知上情，雖未參與投資，亦因面臨壓力，明知此情，仍予
以配合核章通過。最後經第一審共同被告即台中一信理事主席許
耀南裁決准予貸放（下稱系爭貸款案）。而上訴人甲○○乃另與
第一審共同被告李定潔於八十八年二月間，以買賣為由，將上開
不動產虛偽辦理所有權移轉登記予趙藝容、李金瑞、葉秀圓、廖
碧花與劉耀坤等人名下，並於八十八年二月二十二日完成土地、
建物登載，嗣後並取得所有權狀。嗣以系爭房地向台中一信共計
貸款一億七千一百六十二萬元。八十九年二月間起，上訴人甲○
○即停止繼續繳交上開貸款利息，經台中一信依法催繳無效而聲
請拍賣前開抵押之不動產。上訴人及前揭第一審共同被告前揭行
為應分別依信用合作社法第十八條第一、二項、民法第五百四十
四條、第二百二十七條、第一百八十四條、第一百八十五條規定
，對於台中一信負損害賠償責任。而台中一信因經營不善，其營
業及資產負債已由合作金庫銀行股份有限公司概括承受，其負債
超過資產之差額已由被上訴人受行政院金融重建基金委託賠付，
是被上訴人賠付一千七百七十四萬一千五百二十三元後，依法即
取得原台中一信對於上訴人之損害賠償請求權等情，（備位聲明
）求為命上訴人甲○○、乙○○與第一審共同被告李定潔、許耀
南、王健二、邱文彬、林大江、邱泰宏、林金樹，均應給付行政
院金融重建基金一千七百七十四萬一千五百二十三元，加計法定
遲延利息，並由被上訴人代為受領。如上列任一人為全部或一部
之給付時，其餘各人於該給付範圍內同免給付之義務之判決（第
一審就先位之訴為被上訴人敗訴判決，判決被上訴人備位聲明勝
訴，第一審共同被告李定潔、許耀南、王健二、邱文彬、林大江
、邱泰宏、林金樹並未聲明不服。被上訴人則未就先位之訴部分
聲明不服，先位之訴請求上訴人連帶給付部分業已確定，原審僅
就備位聲明予以審酌。原審則駁回上訴人之上訴，上訴人聲明不
服）。
上訴人甲○○則以：被上訴人除於九十年四月三十日檢查基準日
對台中一信實施金融檢查時，已知悉並於報告內列明系爭貸款檢
查缺失外，台中一信至遲於檢察官起訴時，亦已知損害及賠償義
務人；即使自九十四年八月十七日刑事判決確定日起算，迄被上
訴人於九十八年一月二十一日提起本件訴訟，均已罹於侵權行為
二年請求權時效期間。又系爭貸款曾於貸款前，由第一審共同被
告李定潔應台中一信之要求，由劉耀坤之名義委託中華不動產鑑
定中心進行估價，鑑定結果認系爭房地價值達二億八千九百七十
五萬五千零六十六元。至資誠會計師事務所依評估要點辦理並非
依照一般公認審計準則查核，復係以九十年八月三十一日為評估
基準日，再按授信餘額減扣預計可回收金額，列計賠付金額（淨
風險），顯與應以核准撥放貸款時（八十八年四月一日）擔保品
之價值為判斷基準不符，自不足為受有損害之依據等語；上訴人
乙○○則以：本件各筆金額均超過三千萬元，皆屬授信審議委員
會實質審查裁決之權限，就書面形式觀察、審查言，本即非伊所
得裁決或實質審查之權責範圍，則伊依例信任放款主管所呈報之
本件貸款案而予蓋章，於形式審查上即未有疏失。又伊倘有如起
訴狀或刑事判決認定之侵權行為事實，該判決係於九十四年八月
十八日確定，則侵權行為請求權時效已於九十六年八月十七日罹
於時效而消滅等語，資為抗辯。
原審審理結果，以：上訴人甲○○係於八十八年月間透過第一審
共同被告李定潔為仲介人，以買賣為由，將原登記於中一育樂公
司及上訴人甲○○等人名下之「西屯銀座」之房、地，辦理所有
權移轉登記於李金瑞、廖碧花、趙藝容、葉秀圓等人名下，由於
李定潔及李金瑞、廖碧花、趙藝容、葉秀圓應無寬裕資力購買上
開房地並繳納所需利息，再依據其等之「西屯銀座經營企劃書」
，所載地上一、二樓之裝潢費用、設備費用共約六百萬元，地下
一樓之裝潢費用、設備費用共約一千五百萬元，地下二樓之裝潢
費用、設備費用共約一千二百萬元，上開資金如何取得，李定潔
及證人李金瑞等人亦均未為任何說明，自難認其等有繳納上開貸
款利息，及在上址為「西屯銀座經營企劃書」所載營業行為之能
力及動機。再觀之李金瑞、葉秀圓、張佑銘另案於台中市調查站
應訊時之內容，更堪信李金瑞、廖碧花、趙藝容、葉秀圓等人並
無買受上開不動產之真意，自難認上開不動產買賣契約為真。此
外，買賣契約是否成立係以買賣雙方有無買賣之真意為判斷標準
，若雙方無成立買賣契約之真意，僅是虛偽通謀簽訂書面契約，
則雖有書面契約存在，亦難為雙方有成立買賣契約真意之證據。
本件縱有簽訂書面之買賣契約，亦難據為趙藝容等人有買受上開
不動產之真意而認買賣契約真正存在之證據。次查，李定潔於貸
款前應台中一信之要求，以劉耀坤之名義委託中華不動產鑑定中
心進行估價，經該中心鑑定結果，認為上開房地之價值達二億八
千九百七十五萬五千零六十六元。惟上訴人甲○○負責經營之中
一育樂公司，自八十三年至八十七年間，非但無法將「西屯銀座
」建物全部賣出，亦無法達到招商百分之八十之承諾，上開「西
屯銀座」建物因而閒置多年，上開房地之價格自難有上漲之空間
，甚或反而會因經營不善而有下跌或難以出售之情形，上開鑑價
報告忽視上開事實，據此就系爭房地所為之市價評估，即難採認
，且審酌本次前之貸款僅獲貸一億六千萬元等情，認上開鑑價報
告對本件不動產所為之鑑價，並無可採，難據為本件不動產價值
高達二億八千九百七十五萬五千零六十六元之證據。再上開房地
經過法院拍賣後，除廖碧花名下所有座落台中市西屯區○○○段
九七○之一、九七四之四及九七六地號等土地持分各00000
000分之00000000及門牌號碼為台中市○○路○段二
五八號二層樓建物之抵押物在第二次拍賣無人應買後由台中一信
以三千一百萬元承受外，其餘趙藝容、李金瑞、葉秀圓等三人名
下之抵押物均經四次拍賣無結果，益證本件不動產在申請貸款時
確有高估價值情事。另查，存保公司所「賠付」者係經營不善金
融機構之負債及負債超過資產之差額，於此情形，似為當然承受
被處理金融機構於同一次處理範圍內之一切權利而非僅特定貸款
案。依此，本件損害賠償之目的在於填補台中一信所生之損害，
故其賠償之數額，係在重建基金所承受台中一信之債權即台中一
信實際所受損害範圍內。依被上訴人提出之賠付契約第一條約定
，金融重建基金賠付台中一信負債超過資產之差額計算，以資誠
會計師事務所評估結果調整至概括讓與承受基準日之帳面價值為
準，而資誠會計師事務所就系爭各貸款案之評估方式，即是遵照
「對經營不善金融機構資產負債評估要點」規定辦理，其中帳列
資產、負債係以公平價值基礎評估，惟對逾期放款、不良放款及
承受擔保品等應予評估資產，則以可回收價值為其評估基礎（評
估要點第三點）。資誠會計師事務所依重建基金之「對經營不善
金融機構資產負債評估要點」，就系爭貸款案之擔保品為評估，
程序上與內容上並無瑕疵。從而，被上訴人主張台中一信就系爭
貸款案受有一千七百七十四萬一千五百二十三元之損害，洵屬有
據。復依行政院金融重建基金設置及管理條例第十七條規定，被
上訴人就系爭貸款案所取得訴訟實施權之範圍，僅以行政院金融
重建基金賠付之範圍即一千七百七十四萬一千五百二十三元為限
，是兩造就有關台中一信是否因系爭貸款案而受有逾一億四千五
百八十七萬元損害之爭執，於超過一千七百七十四萬一千五百二
十三元範圍部分顯已逾越本件訴訟之審理範圍，自無庸予以審究
，附此敘明。復查，上訴人甲○○為使貸款案順利通過，乃夥同
台中一信總經理林大江、副總經理邱文彬，及當時尚未死亡之營
業部經理尤慶全，分別向承辦人員林金樹施壓，林金樹乃基於與
上訴人甲○○、許耀南、林大江、王健二、邱文彬、邱泰宏等人
在上開貸款案借款人之徵信報告表中，填具不實之貸款人收入資
料，蓄意隱瞞上開趙藝容等四名人頭戶還款及繳息能力不足之事
實，復於抵押物鑑定表中高估抵押品價值，而於徵信報告表上之
徵信員及放款主管欄內蓋章，後並同時持以行使上陳，足生損害
於台中一信。而在尤慶全死亡之後代理營業部經理職務之上訴人
乙○○明知上情，雖未參與投資，亦因面臨壓力，明知此情，仍
基於與上訴人甲○○、許耀南、林大江、王健二、邱文彬、邱泰
宏、林金樹等人共同為背信行為之犯意聯絡，而予以配合核章通
過。此後，第一審共同被告邱文彬、林大江亦分別基於副總經理
、總經理之身分予以配合核准通過，第一審共同被告王健二、邱
泰宏二人則在授信審議委員會中支持上開貸款案核准通過，最後
經台中一信理事主席即第一審共同被告許耀南裁決准予貸放，使
台中一信不當超貸予上開借款人，造成巨額損失，有共同侵害台
中一信之實，且其等涉及刑事共同背信罪一節，業經台灣高等法
院台中分院刑事庭以九十二年度上易字第二一五○號判處有期徒
刑確定在案，堪信為真實，足認上訴人確有如被上訴人所稱之共
同侵權行為。而前述台中一信就系爭貸款案確受有一千七百七十
四萬一千五百二十三元之損害，該等損害與上訴人等人之共同侵
權行為間具相當因果關係，是被上訴人主張上訴人就台中一信有
關系爭貸款案所受之損害應就上開侵權行為負連帶賠償責任，自
屬有據。另因上訴人甲○○、上訴人乙○○，及第一審被告許耀
南、林大江、王健二、邱文彬、邱泰宏、林金樹等人均同為台中
一信系爭貸款案損害賠償之被告，是於九十年九月十四日台中一
信由合作金庫銀行概括承受之前，本件損害賠償請求權實際上係
處於無法行使之情況，及民法損害賠償請求權之消滅時效精神，
乃於可得行使而不行使時，始有消滅時效之進行，若於請求權無
從行使之際，消滅時效即無由進行，是應認合作金庫銀行概括承
受台中一信債權債務時，方為本件請求權起算之時。再本件被上
訴人係於九十八年一月二十一日提起本件訴訟，由合作金庫銀行
概括承受之九十年九月十四日起算迄至九十八年一月二十一日時
，被上訴人之請求權業亦已罹於侵權行為之二年短期時效而消滅
。末查，理事一職依信用合作社法第十六條之一規定：「信用合
作社理事、監事及社員代表之費用支給，除理事、監事考察研習
費與社員代表車馬費及中央主管機關指定之費用項目外，不得發
給。前項費用支給標準，由中華民國信用合作社聯合社擬訂，報
請中央主管機關核定」，為有給職，認上訴人甲○○與台中一信
間係有償之委任關係，上訴人甲○○自應負善良管管理人之注意
義務，不得為有違反法令或規章致合作社受有損害之行為。上訴
人乙○○與第一審共同被告許耀南、林大江、王健二、邱文彬、
邱泰宏、林金樹等人，核屬受台中一信有償委任之人，並依民法
第五百三十五條後段規定，於其業務範圍內應負善良管理人之注
意義務。上訴人甲○○、上訴人乙○○二人顯然均違反基於委任
關係應負之善良管理人之注意義務，是被上訴人主張上訴人甲○
○、乙○○應負債務不履行之損害賠償責任，自屬有據。至於台
中一信因經營不善，其營業及資產負債已由合作金庫銀行股份有
限公司概括承受，且其負債超過資產之差額亦由被上訴人受行政
院金融重建基金委託賠付，是被上訴人於賠付一千七百七十四萬
一千五百二十三元後，依法即取得台中一信對於上訴人之損害賠
償請求權。又本件應以九十年九月十四日由合作金庫銀行概括承
受台中一信債權債務時起算，其迄被上訴人於九十八年一月二十
一日追加起訴時未逾十五年，上訴人主張本件請求權已罹於時效
而消滅等語，亦屬無據。綜上所述，被上訴人以備位聲明請求上
訴人甲○○、乙○○均應給付行政院金融重建基金一千七百七十
四萬一千五百二十三元本息，並由被上訴人代為受領，如任一上
訴人或第一審共同被告許耀南、王健二、邱文彬、林大江、邱泰
宏、林金樹為全部或一部之給付時，其餘之人於該給付範圍內同
免給付之義務，為有理由，應予准許等詞，為其判斷之基礎。
查刑事判決所為事實之認定，於為獨立民事訴訟之裁判時本不受
其拘束，而民事法院雖得依自由心證，以刑事判決認定之事實，
為民事判決之基礎，然依民事訴訟法第二百二十二條第四項之規
定，應就其斟酌調查該刑事判決認定事實之結果所得心證之理由
，記明於判決，未記明於判決者，即為同法第四百六十九條第六
款所謂判決不備理由。原審僅以上訴人甲○○為使貸款案順利通
過，乃夥同台中一信總經理林大江、副總經理邱文彬，及當時尚
未死亡之營業部經理尤慶全，分別向承辦人員林金樹施壓，林金
樹乃基於與上訴人甲○○、許耀南、林大江、王健二、邱文彬、
邱泰宏等人在上開貸款案借款人之徵信報告表中，填具不實之貸
款人收入資料，蓄意隱瞞上開趙藝容等四名人頭戶還款及繳息能
力不足之事實，復於抵押物鑑定表中高估抵押品價值，而於徵信
報告表上之徵信員及放款主管欄內蓋章，後並同時持以行使上陳
，足生損害於台中一信。而在尤慶全死亡之後代理營業部經理職
務之上訴人乙○○明知上情，雖未參與投資，亦因面臨壓力，明
知此情，仍基於與上訴人甲○○、許耀南、林大江、王健二、邱
文彬、邱泰宏、林金樹等人共同為背信行為之犯意聯絡，而予以
配合核章通過。此後，第一審共同被告邱文彬、林大江亦分別基
於副總經理、總經理之身分予以配合核准通過，第一審共同被告
王健二、邱泰宏二人則在授信審議委員會中支持上開貸款案核准
通過，最後經台中一信理事主席即第一審共同被告許耀南裁決准
予貸放，使台中一信不當超貸予上開借款人，造成巨額損失，有
共同侵害台中一信之實，且其等涉及刑事共同背信罪一節，業經
台灣高等法院台中分院刑事庭以九十二年度上易字第二一五○號
判處有期徒刑確定在案，堪信為真實，而認定上訴人確有如被上
訴人所稱之共同侵權行為，而未就其斟酌調查該刑事判決認定事
實之結果，所得心證之理由，記明於判決，自嫌疏略。又行政院
金融重建基金設置及管理條例現行第十七條第一項規定，行政院
金融重建基金依本條例規定辦理賠付後，在其賠付之限度內，取
得該金融機構對其負責人、職員因委任或僱傭契約所生之債務不
履行損害賠償請求權或侵權行為損害賠償請求權，與其職務保證
人、保證保險人及共同侵權行為人之損害賠償請求權，此係法定
之債權移轉，屬於實體規定，且係於九十四年六月二十二日修正
後始增列規定擴大賠付後之求償範圍及於保證保險人，但該修正
規定並無溯及既往之效力，是本件即無該條例第十七條第二項之
適用。且本件發生之事實係在該條例於九十四年六月二十二日修
正之前，依九十年七月九日訂定之該條例第十六條規定：「參加
存款保險機構之負責人或職員，意圖為自己或第三人不法之利益
，或損害參加存款保險機構、中央存款保險公司或本基金之利益
，而為違背其職務之行為，致生損害於參加存款保險機構、中央
存款保險公司或本基金之財產或其他利益者，處三年以上十年以
下有期徒刑，得併科新臺幣一億元以下罰金（第一項）參加存款
保險機構之負責人或職員二人以上共同實施前項犯罪之行為者，
得加重其刑至二分之一，並應負連帶賠償責任（第二項）。第一
項之未遂犯罰之。中央存款保險公司得以自己之名義，代參加存
款保險機構或本基金向應負賠償責任之人，提起民事訴訟（第三
項）」。依該條之規定，無現行法第十七條第一項規定之債權法
定移轉，則行政院金融重建基金是否已取得對上訴人之債權，而
得由被上訴人逕行請求，亦待查明。上訴論旨，指摘原判決不當
，求予廢棄，非無理由。
據上論結，本件上訴為有理由。依民事訴訟法第四百七十七條第
一項、第四百七十八條第二項，判決如主文。
中    華    民    國  九十九  年    六    月    三    日
                      最高法院民事第四庭
                          審判長法官  劉  延  村
                                法官  許  澍  林
                                法官  黃  秀  得
                                法官  許  正  順
                                法官  魏  大  喨
本件正本證明與原本無異
                                      書  記  官
中    華    民    國  九十九  年    六    月   十五   日
                                                      v

司法院資訊處製作；財團法人民間司法改革基金會備份。
